臺灣新北地方法院民事判決
109年度訴字第2739號
原      告  艾密斯無線創新科技有限公司

法定代理人  張李誌誠

訴訟代理人  周雅玲律師
被      告  悅陽建設股份有限公司


法定代理人  孫湧泉  
訴訟代理人  葉恕宏律師
            梁均廷  
複  代理人  葉蓁律師
上列當事人間請求給付工程款事件，經本院於民國111年1月13日
言詞辯論終結，判決如下：
    主      文
原告之訴及假執行之聲請均駁回。
訴訟費用由原告負擔。
    事實及理由
壹、程序方面：
    按訴狀送達後，原告不得將原訴變更或追加他訴；但請求之
    基礎事實同一、擴張或減縮應受判決事項之聲明、不甚礙被
    告之防禦及訴訟之終結者，不在此限，民事訴訟法第255條
    第1項第2、3、7款定有明文。查，原告起訴時，原聲明請求
    ：「被告應給付原告新臺幣（下同）881,906元，及自民事
    聲請支付命令狀送達之翌日起至清償日止，按年息百分之5
    計算之利息」等語，有民事聲請支付命令狀可佐（見本院10
    9年度司促字第23233號卷〈下稱支付命令卷〉第5頁）；嗣於
    本院審理時具狀追加假執行之聲明，有其民事準備一狀可佐
    （見本院卷第86頁），經核原告上開追加假執行聲明部分，
    係屬擴張應受判決事項之聲明，與前揭規定相符，自應准許
    。
貳、實體方面：
一、原告主張：兩造前於民國108年10月11日簽訂外牆作業工程
    契約書（下稱系爭契約），約定由原告於指定地點即新北市
    ○○區○○路0段00號處之「京雅苑」大樓施作外牆工程（下稱
    系爭工程），並由被告給付69,594元以為訂金。依系爭契約
    第3條總價約定「總價：$173,985元（工資150,000工期約6
    天，依照實際天數計算）元（含稅）」之內容，是所謂6天
    工期僅為兩造雙方預估可能花費之時間，至確實工期須以實
    際天數計算，且系爭工程之施作，原告須派員至總樓高為16
    層之京雅苑大樓於2樓至16樓外牆燈具線路安裝工程，即高
    空繩索技術員須利用繩索懸掛於高空而逐層安裝外牆燈具，
    又系爭工程範圍為燈具路汰舊換新之工程，需先將矽利康割
    除，將線路安裝在鋁包板內，再將矽利康補回。此項工程完
    畢即送電測試，須當場確該線路無問題後始為工程完成，依
    照高空技術人員一天工時6小時計算，3人共同施作一天，只
    能完成一排中的一層樓燈具，是系爭工程應無於6個工作天
    完成之可能，6個工作天僅報價日數，主要報價數為1日2名
    人員之25,000元，故系爭工程係以「實做實算」向被告請款
    ，即系爭契約第3條約定係以實際施工日數作為計算工程款
    之基礎，以及矽立康材料費依實際數量計算。另系爭契約第
    6條約定「本契約附件視為本契約之一部分」，而附件即108
    年9月24日報價單固記載「線材採用3.5×3c二捆」（按捆/單
    價為7,850元），然下方備註處則記載「一、本報價單……以
    上報價均未含5%營業稅並以現場實際施工數量計價。」，是
    系爭工程使用之電線材料亦係以實際使用數量計價。而系爭
    工程實際上使用電線材料約7捆（按一捆電線為100米，4排
    燈具安裝工程每排使用電線材料150米，三樓露台突出部分
    使用60米，共計使用660米（計算式：150×4＋60＝660），約7
    捆），故電線材料費為54,950元（計算式：7,850元×7＝54,9
    50元）。又矽立康材料使用數量為每排使用21支，4排使用
    計84支，加以三樓露台突出部分使用18支，共計102支（計
    算式：84＋18＝102），故矽立康材料費為15,300元（計算式
    ：150×102＝15,300元）。另依系爭契約施作人員每日工資為
    12,500元（計算式：25,000÷2＝12,500元），半日工資為6,2
    50元（計算式：12,500÷2＝6,250元），自108年10月至109年
    4月15日止，施作全天者有68人次，至於施作半天者則有5人
    次，故總工資為881,250元（計算式：12,500元×68＋6,250元
    ×5＝881,250元）。綜上，原告請求被告給付881,906元（計
    算式：54,950元＋15,300元＋881,250元－69,594元＝881,906元
    ）。爰依系爭契約法律關係及民法不當得利法律關係提起本
    件訴訟，聲明請求：被告應給付原告881,906元，及自支付
    命令送達之翌日起至清償日止，按年息百分之5計算之利息
    ；並願供擔保請准宣告假執行。
二、被告則以：
  ㈠兩造於108年10月11日簽立系爭契約，原告以工程款總價173,
    985元（即6個工作天費用157,500元、2捆線材費用16,485元
    ）承攬系爭工程，施工期為108年10月30日至同年11月6日，
    共計6個工作天。又系爭契約第3條載明：「被告公司已給付
    定金69,594元，工程尾款應為104,391元以及矽利康依照實
    際數量計算」。是被告應給付工程尾款僅有104,931元，並
    就矽利康使用量實支實付外，別無其他給付費用。又工程契
    約中工期日數涉及施工效率、完工時程以及雙方所付出之總
    成本等，屬於契約中重大事項，且為免工程施作中遇有締約
    時難以預見之情事致契約之一方成本預算毫無節制上揚，系
    爭契約第5條特別約定：「依照雙方合意時間進行施工期日1
    08年10月30日至108年11月6日」、「其延長之工期日數須經
    雙方合意後，乙方（即原告）得以申請工期日之追加帳款。
    」。換言之，倘原告有追加工期之需，應通知並取得被告之
    同意，否則告不得對被告請求就逾6個工期日數之工程款。
    而原告履行系爭契約過程中未曾向被告請求追加工期，被告
    更不可能表示承諾，兩造不曾對追加工期達成合意，故被告
    僅在契約範圍內（即6個工期日數之工資）有給付義務。而
    被告業於110年10月14日依系爭契約第3條約定，給付原告合
    計119,691元（計算式：尾款104,391元＋矽利康實際使用數
    量102支之15,300元＝119,691元），是以原告對於被告就系
    爭工程已無任何債權存在。至原告雖稱：「6天工期僅為兩
    造雙方預估可能花費之時間」、「系爭工程應無於6個工作
    天完成之可能」等語，然依業界實務運作現況，工程報價之
    目的係為擬定工程預算之用，藉以確保發包者能在有限的資
    金狀態下，完成預定工程專案；同時，對於承包者而言，亦
    得透過有效之估價結果擬定適當施工策略控制工程費用支出
    。本件原告係具備高空外牆施作專業之公司，於報價時既已
    明知系爭工程施工項目、施工場址，甚至已明確施工技法，
    最終向被告報價工期為6個天數，是原告報價當下已綜合考
    量系爭工程施作情形及風險後認6個施工日工期及2捆線材數
    量為合理施作工期及數量。原告嗣後主張系爭工程應無於此
    條件下完成之可能，顯有自相矛盾情形。又若承認原告於契
    約約定後，單方追加工程日期等，無非肯認承包者即被告得
    以利用較短之工期及較低之報價促使發包者即原告簽訂契約
    ，再以遠超過約定之施工日數於完工後，以原先之報價並無
    法完成工程為由，強行要求被告照單全收並給付契約所未約
    定之工程款，無異於侵害「契約嚴守原則」。況且，原告增
    加之工程款達系爭契約約定之7倍，亦違反誠信原則。況系
    爭契約標的為「外牆作業工程」，被告依系爭契約受領原告
    完成外牆作業工程項目，自非不當得利。
  ㈡另原證4「艾密斯無線創新科技有限公司恩閣斯物業有限公司
    請款單」、原證11工作日誌均係原告自行製作之文書且未曾
    提示予被告，被告否認其形式真正及實質證明力。又原證2
    、3、5、6所示內容應不能確認對話或通話之雙方實際上各
    為何人，亦非完整對話內容，更有時序錯置等情形。且原告
    並未提出充足證據證明證明被告確實有因天候不佳而默示同
    意延長施工期即追加工期日數。再者，就電線材料費54,950
    元（7個單位）部分，細觀原證物13之單據日期，首為107年
    11月29日，遠早於系爭契約簽立之108年10月11日，應難認
    該次購買之電線電纜與系爭工程有何關聯。次以原證13之單
    據日期109年2月19日、109年4月13日、109年9月7日、109年
    10月22日，然系爭契約簽立於108年10月11日，且約定施工
    日期為108年10月30日至108年11月6日，則斯時原告應可預
    期本件工程需要花費之線材而加以購置，然上述單據日期皆
    與之相隔數月，亦難認與系爭工程有關係。退步言之，縱認
    原告係大量購買施工材料置於倉庫由施工人員領取，原告應
    尚有其他承接施作之各樣工程所需，則其提出之首張單據日
    期（107年11月29日）遠早於系爭契約簽立之108年10月11日
    ，依經驗法則，該次購買之電線電纜亦非留待系爭工程所用
    等語置辯。
  ㈢答辯聲明：駁回原告之訴；如受不利判決，願供擔保請准宣
    告免為假執行。。
三、本院得心證理由：
　　原告主張兩造前於108年10月11日簽訂系爭契約，約定由原
    告於指定地點即新北市○○區○○路0段00號處之「京雅苑」大
    樓施作外牆工程（即系爭工程）等情，業據其提出系爭契約
    書為證（見支付命令卷第7至13頁），並為被告所不爭執，
    此部分事實自堪信為真正。原告復主張：系爭工程係以實作
    實算向被告請款，而系爭工程總工資為881,250元、使用7捆
    電線材料費用為54,950元、使用102支矽立康材料費用為15,
    300元，扣除被告已給付尾款69,594元，被告應給付原告881
    ,906元等情，除系爭工程使用102支矽立康材料費用為15,30
    0元為被告所不爭執外（見本院卷第570頁），其餘均為被告
    所否認，並以前詞置辯，經查：
　㈠按解釋意思表示，應探求當事人之真意，不得拘泥於所用之
    辭句。同法第98條定有明文。是解釋契約應於文義上及論理
    上詳為推求，以探求當事人立約時之真意，並通觀契約全文
    ，斟酌訂立契約當時及過去之事實、交易上之習慣等其他一
    切證據資料，本於經驗法則及誠信原則，從該意思表示所根
    基之原因事實、主要目的、經濟價值、社會客觀認知及當事
    人所欲表示之法律效果，作全盤之觀察，以為判斷之基礎，
    不能徒拘泥字面或截取書據中一二語，任意推解致失其真意
    （最高法院98年台上字第1925號民事判決要旨參照）。又倘
    若契約文字業已表示當事人真意，其內容又無違反公序良俗
    、強制規定，或顯然違反誠信原則之情形，無須別事探求者
    ，即不得反捨契約文字而更為曲解（最高法院101年度台上
    字第79號判決、97年度台上字第1676號判決意旨參照）。次
    按當事人主張有利於己之事實者，就其事實有舉證之責任，
    民事訴訟法第277條前段有明文規定。即民事訴訟如係由原
    告主張權利者，應先由原告負舉證之責，若原告先不能舉證
    ，以證實自己主張之事實為真實，則被告就其抗辯事實即令
    不能舉證，或其所舉證據尚有疵累，亦應駁回原告之請求（
    最高法院17年上字第917號裁判意旨可資參照）。
　㈡原告主張：系爭工程係以實作實算向被告請款，而系爭工程
    施作期間自108年10月至109年4月15日止，施作全天者有68
    人次，施作半天者有5人次，故總工資為881,250元（計算式
    ：12,500元×68＋6,250元×5＝881,250元）云云，固提出系爭
    契約書、請款單、LINE對話紀錄、電子郵件紀錄、黃以恩名
    片、竹北置地開發有限公司及被告公司經濟部商工登記公示
    資料、工作日誌、繩索作業安全指引、現場照片、車輛衛星
    定位系統紀錄及勞工保險投保網頁資料等件為證（見支付命
    令卷第7至15頁、本院卷第95至107、127至227、433至476、
    511至540、563至567頁），並有京雅苑社區管理委員會110
    年1月27日京管字第1100127001號函附件之社區訪客紀錄表
    附卷可參（見本院卷第253至315頁）。惟查，系爭契約第3
    條明確約定：「……總價：$173,985元（工資150,000工期約
    六天，依照實際天數計算）元（含稅）。訂金：$69,594元
    （含稅）尾款$104,391元（含稅）＋矽利康依照實際數量……
    」、第5條施工日期及人員分配約定：「依照雙方合意時間
    進行施工日期為：108年10月30日至108年11月6日，共計：
    施工期6個工作天。倘因天候不佳、工程項目追加之故，得
    延長工期；其延長之工期日數須經雙方合意後，乙方得以申
    請工期日之追加帳款。」等語，有系爭契約為證（見支付命
    令卷第7頁），足見兩造就系爭工程合意施作期間為自108年
    10月30日起至108年11月6日，共計6個工作天，僅於追加「
    工程項目」得延長工期，且施作日數需經雙方合意確定，是
    系爭工程就人員出工及工程總價部分顯非實作實算，而係明
    確約定工程總價金額之施作工期無訛，原告空言主張系爭工
    程為實作實算云云，顯與契約約定不符，自無可取。再者，
    揆諸兩造本件陳述及上開事證，系爭工程並無於契約外新增
    「工程項目」，亦見原告提出任何經被告同意原告於原約定
    6個工作日外，再追加工作期日之證據，是被告辯稱並未曾
    同意追加工作日期之情，即堪採信。則原告就系爭工程之完
    工日期超過兩造約定之6日工作日數，此部分自屬可歸責於
    原告，故原告未遵期履行契約，反指稱被告應給付超過契約
    定6日工期之人員費用，顯無理由。況且，原告承攬系爭工
    程，本應自行考量工程規模、所設工項及所需施作日數等而
    向被告報價，原告於本院審理時固稱系爭工程無可能以6個
    工作日完成等語（見本院卷第709頁），則原告何以與被告
    簽訂系爭契約時，於系爭契約記載「工期約6天」、「依照
    雙方合意時間進行施工日期為：108年10月30日至108年11月
    6日，共計：施工期6個工作天。」等內容，況施工期日長短
    亦有賴於人員專業能力、素質及數量多寡等因素而受影響，
    原告僅憑契約上記載：「（工資150,000工期約六天，依照
    實際天數計算）元（含稅）。」等語，主張系爭契約之施工
    期日工程款為實作實算，向被告請求與系爭契約約定價金15
    萬元差額高達731,250元（計算式：881,250元－150,000元＝7
    31,250元）之款項，無異於以較低價格促成契約簽立，再追
    加顯高於原約定之價金，亦難認此種契約行為符合誠實信用
    原則。
　㈢原告復主張：其於系爭工程使用電線材料費為54,950元云云
    ，固以上開事證及泰通電線電纜有限公司客戶交易資料明細
    表等件為憑（見本院卷第489至491頁），然此為被告所否認
    。經查，系爭契約明細已約定線材採用「3.5×3c二捆，16,4
    85元之情（見支付命令卷第9頁），又揆之原告上開提出之
    證據，均無從證明被告有同意原告追加超過此約定之線材，
    且原告亦未曾於施工期間向被告表示線材不夠，是原告請求
    超過系爭契約約定之線材費用亦無理由。
　㈣又原告主張：其於系爭工程使用矽利康材料費為15,300元等
    情，為被告所不爭執，並有上開事證及泰聯企業有限公司銷
    退貨明細表等件在卷可佐（見本院卷第487頁），此部分可
    堪採信。惟被告已給付原告系爭契約尾款104,391元及矽利
    康材料費15,300元，合計119,691元等情，為兩造所不爭執
    （見本院卷第736頁），亦同堪認定。從而，被告就系爭工
    程應已無積欠原告工程費用，原告依系爭契約法律關係，請
    求被告給付881,906元及法定利息，為無理由。
　㈤另被告受領原告施作「京雅苑」大樓施作外牆工程利益係基
    於兩造間系爭契約，自難認被告為無法律上原因，故原告依
    民法不當得利法律關係，請求被告給付881,906元及法定利
    息，洵屬無據，為無理由。
四、綜上所述，原告依系爭契約法律關係及民法不當得利法律關
    係，請求被告給付881,906元，及自支付命令送達之翌日起
    至清償日止，按年息百分之5計算之利息，為無理由，不應
    准許。又原告假執行之聲請，因訴之駁回而失所依據，應併
    予駁回。
五、本件判決之基礎已臻明確，兩造其餘之攻擊防禦方法、未經
    援用之證據，經本院斟酌後，認均不足以影響本判決之結果
    ，爰不逐一詳予論駁，併此敘明。
六、據上論結，本件原告之訴為無理由，依民事訴訟法第78條，
    判決如主文。
中　　華　　民　　國　　111 　年　　3 　　月　　8 　　日
                  民事第五庭  法　官　鄧雅心
以上正本證明與原本無異。
如對本判決上訴，須於判決送達後20日內向本院提出上訴狀。如
委任律師提起上訴者，應一併繳納上訴審裁判費。
中　　華　　民　　國　　111 　年　　3 　　月　　8 　　日
                              書記官　蔡佩珊